臺灣高等法院高雄分院民事判決　　　　　 99年度重訴字第3號
原　　　告　郭楊月娥
　　　　　　郭均亦
　　　　　　郭哲睿
共　　　同
訴訟代理人　林松虎律師
被　　　告　陳興旺
訴訟代理人　林易玫律師
　　　　　　洪士宏律師
複代理人　　李耿誠律師
上列當事人間因請求侵權行為損害賠償事件，經本院刑事庭民國
99年4 月29日裁定移送（99年度交附民字第11號），原告為訴之
追加，本院於99年12月29日言詞辯論終結，判決如下︰
    主  文
被告應給付原告郭楊月娥新臺幣壹佰零伍萬伍仟貳佰貳拾陸元及
自民國九十九年四月十六日起至清償日止，按週年利率百分之五
計算之利息。
被告應給付原告郭均亦、郭哲睿各新臺幣貳拾貳萬元及均自民國
九十九年六月二十三日起至清償日止，按週年利率百分之五計算
之利息。
原告其餘之訴駁回。
訴訟費用由被告負擔六分之一，餘由原告負擔。
原告假執行之聲請駁回。
    事 實 及 理 由
一、原告郭楊月娥附民起訴及原告郭均亦、郭哲睿追加起訴主張
    ：被告於民國98年2 月1 日上午9 時55分許，騎乘車牌號碼
    LC-58 號大型重型機車後載其配偶陳瓊玉，沿高雄市內門區
    台三線由南向北方向行駛，途經該區區公所前即台三線339.
    8 公里處，遇在同向右前方由被害人郭武雄騎乘於外側快車
    道行駛之車牌號碼為XWZ-943 號重型機車，被告未注意車前
    狀況，隨時採取必要安全措施，於超速行駛超越郭武雄機車
    時，未保持安全間隔及距離，其機車右前輪避震器撞及郭武
    雄機車之左後車身，致郭武雄倒地死亡。郭楊月娥為郭武雄
    之配偶，郭均亦（民國67年3 月21日生）及郭哲睿（民國69
    年2 月17日生）為郭武雄之子，郭楊月娥為郭武雄支出醫療
    費用新臺幣（下同）272 元、殯葬費12萬800 元及給付郭楊
    月娥之扶養費損害47萬1038元。又郭楊月娥因喪夫，郭均亦
    及郭哲睿失去父親，受有非財產上損害，計郭楊月娥300 萬
    元、郭均亦及郭哲睿各250 萬元。爰依侵權行為規定，求為
    ：(一)被告應給付郭楊月娥363 萬2110元及自附民起訴狀送達
    翌日即99年4 月16日起至清償日止，按週年利率5%計算之利
    息。(二)被告應給付郭均亦、郭哲睿各250 萬元及均自99年6
    月22日準備書狀送達翌日即99年6 月23日起至清償日止，按
    週年利率5%計算之利息。(三)願供擔保，請准宣告假執行。
二、被告則以：伊自始行駛於內側快車道，郭武雄從外側慢車道
    突然左轉，致伊反應不及而發生本件車禍，因兩車相距很短
    ，縱使伊車速為60公里以下，亦難以反應，故伊無肇事原因
    ，即使伊因超速而有違規行為，同為肇事原因，伊之過失責
    任較郭武雄為低，郭武雄於發生車禍係戴工程帽，故伊對本
    件只應負30% 過失責任云云，資為抗辯。
三、兩造不爭執事項：
  (一)被告對於郭楊月娥可請求醫療費用272 元、殯葬費12萬800
    元及扶養費47萬1038元。
  (二)原告各已領取強制汽車保險金50萬元，合計150 萬元。
四、本院判斷：
  (一)被告於警詢稱本件車禍發生之經過為：「當時伊騎乘LC-58
    號重型機車後乘載伊太太陳瓊玉沿內門區台三線399 公里80
    0 公尺處，南向北直行駛內快車道至肇事地點，右前車頭與
    死者郭武雄騎XWZ-943 普重機車沿台三線399 公里800 公尺
    處南向北直行駛外快車道至肇事地點時，死者由右至左突然
    轉過來，當時未打方向燈，伊閃避不及時間反應，該機車右
    （按：應為左之誤）後側車身就直接與伊大重型機車右前方
    擦撞而肇事」（外放警一卷6 頁），在檢察官偵查中稱：「
    車禍發生時，伊機車在內側快車道，車速約70公里，陳武雄
    機車從巷子出來（按：即本院卷110 頁往垃圾車停放處之空
    地）和伊併行，兩車相距約2.5 公尺，陳武雄車速約2 、30
    公里」（外放相驗卷21頁正、反面）、「我和他幾乎是併行
    的，他在我前面一點點，他突然左轉，我來不及反應」（外
    放98偵3912卷5 頁），於本院稱：「陳武雄從空地停車場（
    按：即本院卷110 頁往垃圾車停放處）出來時，約在伊右前
    方大概約30公尺處，第1 個撞擊點在伊機車輪胎右下緣撞到
    郭武雄機車引擎（位置如相驗卷17頁照片編號22及16頁照片
    編號18被告繪製之位置），磨擦後避震器撞到郭武雄機車旁
    邊，郭武雄機車左後方車殼夾在伊機車油箱的保險桿內云云
    （本院卷123 至125 頁），並有被告機車油箱保險桿夾有郭
    武雄機車後車殼之相片附卷（98偵3912卷16頁、57頁），郭
    楊月娥於刑事審判時亦提出該碎片經該院勘驗屬實（98交易
    62卷27頁）。車禍現場圖所繪被告機車刮地痕，宋隆仁及郭
    楊月娥均稱係陳武雄機車之零件卡在被告機車車身刮地所致
    （98交易62號卷25頁正、反面、27頁），並有被告機車及機
    車旁之零件碎片附卷（外放警一卷30頁及相驗卷17頁之照片
    編號23）。依陳武雄機車後車殼夾在被告機車右前方機車油
    箱的保險桿內，及兩車相撞後，郭武雄機車繼續往前行駛一
    段距離，再刮地滑行於內側快車道往向外側快車道行駛，而
    倒於內外快車道線上，而被告機車下方卡住郭武雄機車之零
    件往外側快車道行駛，停止於慢車道上（98偵3912卷46頁）
    諸情綜合判斷，可知車禍發生之經過，為陳武雄騎機車自內
    門區○○○○巷道即停車場空地轉入台三線以時速2 、30
    公里速度自慢車道切入內快車道行駛，而被告機車於郭武雄
    機車自空地轉入台三線時，在陳武雄後方以時速70公里速度
    行駛於內側快車道，但未注意車前狀況，於超車時未保持安
    全間隔距離，在已過內門區○○○○○道路之南向北方向內
    側快車道上，被告機車前輪右下方輪胎自後擦撞郭武雄機車
    左後方之車殼、引擎，並以較快速度繼續前進，其機車之避
    震器接續撞到郭武雄機車擦撞，將郭武雄機車後方之車殼撞
    破，一部分車殼遭被告機車油箱保險桿夾住，一部分車殼卡
    在被告機車下方，郭武雄機車遭車速較快之被告機車自後擦
    撞，並往前推而繼續往左前方行駛一段距離後倒地刮地滑行
    ，而被告之機車下方卡住郭武雄機車掉落之後車殼刮地行駛
    至路旁停車，郭武雄因該事故致頭胸等部受傷死亡。被告抗
    辯係郭武雄騎機車於其右前方突然左轉，致其機車右前輪下
    方撞到郭武雄機車引擎，再由其避震器撞到郭武雄機車左後
    方，其機車推著郭武雄機車2 、30公尺才分開，即使其機車
    時速在60公里以下，無期待可能性，而無肇事原因云云（本
    院卷123 至126 頁、115 至117 頁）。惟查，郭武雄機車如
    果突然左轉與被告機車撞擊，則被告自側面撞擊郭武雄機車
    ，被告機車當時時速70公里，郭武雄機車時速2 、30公里，
    郭武雄機車自無繼續往左前方行駛之情。又住於車禍現場附
    近之居民盧達弘於警詢時稱：「伊家是做金香舖（地址為高
    雄市內門區內門里內門27號，與車禍現場關係位置，見本院
    卷110 頁），伊當時在櫃旁，於9 時30分許，先聽到聲音
    （碰撞加摩擦的聲音）並沒有聽到剎車聲，然後轉頭看時，
    死者（郭武雄）與自己的機車在地上滑行，倒在路中央，伊
    聽到撞擊聲到死者（郭武雄）倒在伊家前方，大約3 秒鐘，
    方向是東向西；另外，重型機車就倒在我家對面內門94之8
    號1 部自小客車後面」（警一卷14至15頁），及參酌兩車之
    刮地痕開始位置及方向觀之，亦無被告機車推郭武雄機車行
    駛2 、30公尺之可能，故被告上開抗辯，核非可採。至於証
    人宋隆仁於偵查稱：其完全沒看到被告與陳武雄機車行進方
    向，因其視線被其前方之轎車擋住了，其看到車禍時，郭武
    雄機車已經在往前滑了，其係根據後來車損狀況判斷郭武雄
    機車之左後側撞到被告機車右前方車輪避震器（外放98偵
    3912卷26頁），於刑事審判時稱：他們2 人是同一個方向，
    但因其在後方，所以無法確認被告與被害人哪個人的車頭在
    前方，撞擊的位置是其看了車損狀況後所作的判斷，其第一
    眼看到的時候，郭武雄的機車已經在地上滑行了（外放98
    交易62卷26頁正、反面），即從宋隆仁於刑事案件所稱之車
    禍經過，始末非其親眼目睹，所見者僅係已生撞擊之後之狀
    態，是依其所述，不足作為車禍發生始末經過之認定依據。
    乃原告依宋隆仁上開証述據為主張被告於車禍發生時，係行
    駛於外側快車道，車禍發生於外側快車道云云（本院卷131
    至132 頁反面），核非可採。
  (二)道路交通安全規則第93條規定：行車速度，依速限標誌或標
    線之規定」、第94條第3 項規定：「汽車行駛時，駕駛人應
    注意車前狀況及兩車併行之間隔，並隨時採取必要之安全措
    施」、第101 條第1 項第5 款規定：「汽車超車及讓車時，
    應依下列規定：五、前行車減速靠邊或以手勢或亮右方向燈
    表示允讓後，後行車始得超越。超越時應顯示左方向燈並於
    前車左側保持半公尺以上之間隔超過，行至安全距離後，再
    顯示右方向燈駛入原行路線」。肇事地點之行車速限為60公
    里，被告騎機車行經肇事路段，以時速70公里之速度自左側
    超越同向行駛在前之郭武雄機車時，未注意車前狀況，隨時
    採取必要之安全措施，於超車時又未保持半公尺以上之間隔
    超過，自後擦撞郭武雄機車，致郭武雄頭頂、枕部挫製傷併
    骨折、左側肋骨骨折致氣血胸、左膝挫傷、左肘後外側挫傷
    ，因頭胸部外傷出血性休克致死，有相驗屍體証明書、檢驗
    報告書附卷（警一卷32頁、相驗卷26至31頁）。故郭武雄死
    亡與被告超速，未注意車前狀況，隨時採取必要之安全措施
    ，及超車未保持安全間隔間，有相當因果關係。原告為郭武
    雄之配偶或兒子，主張被告應負侵權行為損害賠償責任，核
    屬有據。
  (三)按因故意或過失，不法侵害他人之權利者，負損害賠償責任
    ；汽車、機車或其他非依軌道行駛之動力車輛，在使用中加
    損害於他人者，駕駛人應賠償因此所生之損害；不法侵害他
    人致死者，被害人對於第三人負有法定扶養義務者，加害人
    對於該第三人亦應負損害賠償責任。不法侵害他人致死者，
    被害人之父、母、子、女及配偶，雖非財產上之損害，亦得
    請求賠償相當之金額。民法第184 條第1 項前段、第191 條
    之2 、第192 條第2 項、第194 條訂有明文。茲就上訴人之
    請求所受之損害，分述如下：
  1.被告對於郭楊月娥請求醫療費272 元、殯葬費12萬800 元及
    扶養費47萬1038元之事實，並不爭執，故郭楊月娥此部請求
    ，應予准許。
  2.非財產損害部分：
    郭楊月娥為郭武雄之配偶，郭均亦及郭哲睿為郭武雄之子，
    3 人因本件車禍而痛失配偶或父親，精神上自受有極大痛苦
    ，本院審酌本件車禍發生前，郭武雄一個人居住於高雄市內
    門區石坑村內分子9 號（警一卷13頁郭楊月娥警詢筆錄），
    原告居住於高雄市○○區○○街187 巷18號，郭楊月娥國中
    畢業，在高雄市旗山區及內門區有多筆土地，郭哲睿及郭均
    亦均大學畢業，依序在中云工程有限公司及楠梓電子股份有
    限公司工作；被告經營門窗五金行，已婚，育有3 名子女，
    擁有一間房屋，有畢業証書、稅務電子閘門財產所得調件明
    細表附卷（本院卷72至73頁、77頁、126 頁）。本院審酌原
    告所受痛苦及兩造之身分、地位、經濟能力等一切情狀，認
    為郭楊月娥請求300 萬元、郭均亦及郭哲睿各250 萬元，尚
    嫌過高，應予核減為郭楊月娥200 萬元、郭均亦及郭哲睿各
    120 萬元，方屬公允，逾此數額之請求，為無理由。
  3.綜上，郭楊月娥受有259 萬2110元（272 元＋12萬800 元＋
    47萬1038元＋200 萬元＝259 萬2110元）之損害，郭均亦及
    郭哲睿各受有120 萬元之損害。
  (四)按損害之發生或擴大，被害人與有過失者，法院得減輕賠償
    金額，或免除之（民法第217 條第1 項）。道路交通安全規
    則第99條第1 項規定：「機器腳踏車行駛之車道，應依標誌
    或標線之規定行駛；無標誌或標線者，依下列規定行駛：二
    、在已劃分快慢車道之道路，雙向道路應在最外側快車道及
    慢車道行駛」、第88條第2 項規定：「機器腳踏車駕駛人及
    附載座人應依下列規定配戴安全帽：一、安全帽應為乘坐機
    器腳踏車用之安全帽，經經濟部標準檢驗局檢驗合格，並於
    帽體貼有檢驗合格標識或梅花型S 產品安全標誌」。被告騎
    重型機車行經肇事路段，以時速70公里之速度自左側超越同
    向行駛在前之郭武雄機車時，未注意車前狀況，隨時採取必
    要之安全措施，於超車時又未保持半公尺以上之間隔超過，
    自後擦撞郭武雄機車，致郭武雄頭頂、枕部挫製傷併骨折外
    傷死亡，為肇事主因，而郭武雄違反騎乘機車行駛於已劃分
    快慢車道，雙向道路應在最外側快車行駛及應戴依規定檢驗
    合格之安全帽之規定，僅戴用工程帽行駛於內側快車道，違
    反保護自己安全之注意義務，為肇事次因，而郭武雄因本件
    車禍致頭部、枕部挫裂傷併骨折等，致出血性休克死亡，亦
    有相驗屍體証明書可稽，可見其未配戴安全帽乃損害擴大之
    原因，依二車就事故發生之原因，認被告應負60% 之過失責
    任，郭武雄之過失責任為40% ，爰予減輕被告40% 賠償金額
    。被告主張其對本件車禍無過失，即使有過失責任，亦僅負
    30% 責任（本院卷117 頁反面至118 頁），原告主張郭武雄
    騎機車於外側快車道遭被告自後追撞，且頭部並非致死原因
    ，故郭武雄是否戴安全帽對本件車禍無過失云云（本院卷
    132 頁反面至133 頁），均非可採。故原告得請求被告賠償
    之金額分別為郭楊月娥155 萬5266元【計算式：（259 萬21
    10元×0.6 ＝155 萬5266元】、郭均亦及郭哲睿各72萬元【
    計算式：120 萬元×0.6 ＝72萬元】。又保險人依強制汽車
    責任保險法規定所為之保險給付，視為被保險人損害賠償金
    額之一部分，被保險人受賠償請求時，得扣除之，強制汽車
    責任保險法第32條著有規定，及同法第11條第1 項第2 款、
    第2 項規定，其為同一順位之請求權人，應平均分配保險給
    付。本件車禍後，原告已各領得汽車強制責任保險金50萬元
    （本院卷96至97頁），被告主張應予扣除，故原告得請求之
    賠償金額為郭楊月娥105 萬5266元、郭均亦及郭哲睿各22萬
    元。
五、綜上所述，原告依民法第184 條第1 項規定，請求被告給付
    ，於郭楊月娥105 萬5226元及郭均亦及郭哲睿各22萬元及郭
    楊月娥自99年4 月16日，郭均亦及郭哲睿各自99年6 月23日
    起，及均至清償日止，按週年利率5%計算利息之範圍內，洵
    屬正當，應予准許，逾此部分之請求，為無理由，應予駁回
    。原告陳明願供擔保，聲請宣告假執行，經核其勝訴部分，
    合於法律規定，酌定相當擔保金額宣告之；其餘假執行之聲
    請，因訴之駁回而失所附麗，不予准許。本判決命被告給付
    部分未逾150 萬元，於判決後即告確定，故原告就其勝訴部
    分，聲請為假執行之宣告，為無理由，應予駁回。兩造其餘
    攻防不影響判決結果，爰不逐一論述，併予敘明。
六、據上論結，本件原告之訴，為一部有理由，一部無理由，依
    民事訴訟法第79條、第85條第1 項、第463 條，判決如主文
    。
中    華    民    國    100  年    1     月    14     日
                            民事第六庭
                                審判長法官  許明進
                                法      官  徐文祥
                                法      官  李炫德
以上正本證明與原本無異。
原告如對本判決上訴，須於判決送達後20日內向本院提出上訴狀
，其未表明上訴理由者，應於上訴後20日內向本院提出上訴理由
書（均須按他造當事人之人數附繕本）。上訴時應提出委任律師
或具有律師資格之人之委任狀，並依附註條文規定辦理。如委任
律師提起上訴者，應一併繳納上訴審裁判費。
中    華    民    國    100  年    1     月    14     日
                                書  記  官  賴梅琴
附註：
民事訴訟法第466 條之1 ：
對於第二審判決上訴，上訴人應委任律師為訴訟代理人，但上訴
人或其法定代理人具有律師資格者，不在此限。
上訴人之配偶、三親等內之血親、二親等內之姻親，或上訴人為
法人、中央或地方機關時，其所屬專任人員具有律師資格並經法
院認適當者，亦得為第三審訴訟代理人。
第1 項但書及第2 項情形，應於提起上訴或委任時釋明之。